臺灣苗栗地方法院刑事裁定
111年度聲字第751號
聲明異議人
即  受刑人  李團華


上列聲明異議人即受刑人對於臺灣苗栗地方檢察署執行之指揮（
111年度執字第2123號）聲明異議，本院裁定如下：
    主  文
聲明異議駁回。
    理  由
一、聲明異議意旨略以：聲明異議人即受刑人（下稱受刑人）本
    次固係第3次酒駕之犯行，然距離第2次酒駕犯行已近10年，
    並非5年內3犯酒駕之情形。又受刑人現任職台積電，如因入
    監執行將失去工作，無從以工作所得償還銀行貸款，導致名
    下房地遭法拍，亦無從照顧同住之80歲高齡且罹病之母親；
    受刑人亦患有乙狀結腸惡性腫瘤二期之病症，需定期追蹤治
    療。希望撤銷本件執行命令，給予最後1次易科罰金之機會
    等語。
二、按受刑人或其法定代理人或配偶以檢察官執行之指揮為不當
    者，得向諭知該裁判之法院聲明異議；法院應就疑義或異議
    之聲明裁定之。刑事訴訟法第484條、第486條分別定有明文
    。本案受刑人李團華於民國111年2月19日酒後駕車，測得其
    吐氣所含酒精濃度達每公升0.77毫克，經本院111年度苗交簡
    字第130號判決判處有期徒刑4月，併科罰金新臺幣（下同）
    2萬元，有期徒刑如易科罰金，罰金如易服勞役，均以1,000
    元折算1日確定，有前開判決及臺灣高等法院被告前案紀錄
    表在卷可佐。嗣該案經臺灣苗栗地方檢察署(下稱苗栗地檢)
    以111年度執字第2123號執行，檢察官傳喚受刑人於111年9
    月13日10時20分到案執行，執行傳票於111年8月26日送達受
    刑人，受刑人於111年8月29日聲請易科罰金，經檢察官以受
    刑人認不准易科罰金等情，並經本院調閱上開執行卷宗核閱
    無誤。受刑人既係就檢察官依前開判決諭知得易科罰金之有
    期徒刑所為不准易科罰金之執行指揮，認有不當而聲明異議
    ，依上揭規定，應由本院裁定，合先敘明。
三、次按犯最重本刑為5年以下有期徒刑以下之刑之罪，而受6月
    以下有期徒刑或拘役之宣告者，依刑法第41條第1項規定，
    固得易科罰金。但易科罰金，難收矯正之效或難以維持法秩
    序者，不在此限。上開易刑處分之否准，係法律賦予檢察官
    指揮執行時之裁量權限，執行檢察官自得考量受刑人之實際
    情況，是否有難收矯正之效或難以維持法秩序，以作為其裁
    量是否准予易科罰金或易服社會勞動之憑據，非謂一經判決
    宣告易科罰金之折算標準，執行檢察官即應為易科罰金或易
    服社會勞動之易刑處分。又所謂「難收矯正之效」及「難以
    維持法秩序」，乃立法者賦與執行檢察官得依具體個案，考
    量犯罪特性、情節及受刑人個人特殊事由，審酌應否准予易
    刑處分之裁量權，檢察官就此項裁量權之行使，僅於發生裁
    量瑕疵之情況，法院始有介入審查之必要，倘檢察官之執行
    指揮，其程序上已給予受刑人就其個人特殊事由陳述意見之
    機會（包括在檢察官未傳喚受刑人，或已傳喚受刑人但受刑
    人尚未到案前，受刑人先行提出易科罰金聲請等情形），實
    體上並已就包含受刑人所陳述關於其個人特殊事由在內之刑
    法第41條第1項但書或第4項所指情形予以衡酌考量，則難認
    其裁量權之行使有何違法或不當可言。易言之，執行檢察官
    就受刑人是否確因易科罰金或易服社會勞動，而有難收矯正
    之效，或難以維持法秩序之情事，有裁量判斷之權限，法院
    僅得審查檢察官裁量時其判斷之程序有無違背法令、事實認
    定有無錯誤、其審認之事實與刑法第41條第1項但書、第4項
    之裁量要件有無合理關連、有無逾越或超過法律規定之範圍
    等問題，原則上不宜自行代替檢察官判斷受刑人有無上開情
    事。倘執行檢察官經綜合評價、衡酌後，仍認受刑人有上開
    不適宜為易刑處分之情形，而為否准受刑人易科罰金或易服
    社會勞動之執行命令，則屬執行檢察官裁量權之合法行使範
    圍，自不得任意指為違法或不當（最高法院110年度台抗字
    第1188號裁定意旨）。經查：
　㈠本案檢察官駁回受刑人聲請易科罰金之理由略以：受刑人前
    於98、101年間已2犯酒後駕車，再於111年2月19日飲用含有
    酒精成分之薑母鴨後仍駕駛自用小客車，查獲時吐氣酒精濃
    度高達每公升0.77毫克，而再犯本件相同性質之酒後駕車公
    共危險罪，可見罰金刑並不足使受刑人心生警惕，顯見漠視
    法律規範，罔顧公眾安全，為落實刑罰之教化作用，以收矯
    正之效，並為避免無辜用路人遭受受刑人日後可能一再出現
    的酒後駕車高度危險性產生的碰撞而受傷或死亡，希望受刑
    人能因本件有期徒刑之執行經驗而知所警惕，促使不再犯，
    及保護受刑人生命於在監期間不會受到自身酒駕上路的危害
    ，進而保護其他用路人的生命、身體，確有令入監執行之必
    要，另併參酌臺灣高等檢察署111年2月23日檢執甲字第1110
    0017350號函所定酒後駕車之累犯案件易科罰金標準，認如
    不予發監執行所宣告之刑，顯難以收矯正之效，且難以維持
    法秩序，爰依刑法第41條第1項但書規定，本件不准易科罰
    金」等語，有苗栗地檢署111年8月23日苗檢松庚111執2123
    字第1119021382號函（稿）附卷可稽。
  ㈡經核檢察官於上開函（稿）敘明就本案是否易科罰金係審酌
    受刑人之犯罪類型（酒後駕車）、再犯之可能性（因酒駕犯
    罪已達3次），認受刑人前2次罰金刑並不足使受刑人心生警
    惕，及保護受刑人生命於在監期間不會受到自身酒駕上路的
    危害，進而保護其他用路人的生命、身體，而有入監執行之
    必要等語，即已就具體個案審核是否符合刑法第41條所定之
    要件，尚無逾越或超過法律規定範圍之情事，據為判斷之基
    礎事實即受刑人因公共危險案件分別經科刑及執行之情形亦
    無認定錯誤，且所審認之事實核與刑法第41條第1項之裁量
    要件有合理關連，難認有裁量違法或不當之情形，本院即應
    予以尊重。
　㈢聲明異議意旨雖稱：受刑人未達5年內3犯酒駕之標準，應可
    易科罰金等語。惟查：本案檢察官行使上開裁量權固有同時
    另併參考臺灣高等檢察署111年2月23日檢執甲字第11100017
    350號函所載對於酒後駕車累犯之案件發監標準，而上開函
    釋經報請法務部准予備查後，於111年4月1日以檢執甲字第1
    110047190號函通令各地方檢察署，作為酒後駕車再犯案件
    是否准予易科罰金之標準（下稱111年函釋），其性質因屬
    行政程序法第159條第1項第2款所定「為協助下級機關或屬
    官統一解釋法令、認定事實、及行使裁量權，而訂頒之解釋
    性規定及裁量基準」依中央法規標準法第13條規定，應自公
    布或發布之日起算至第3日起發生效力，即係在本案受刑人
    犯罪行為日即111年2月19日之後。然姑不論臺灣高等法院檢
    察署就酒駕再犯案件是否發監執行所為之函釋或相關執行手
    冊，僅屬提供檢察官執行時所為之參考，檢察官於執行指揮
    時不受其拘束，本無完全排除檢察官依個案情形另為適法裁
    量之空間，檢察官仍應依刑法第41條第1項規定，具體審酌
    犯罪情節、造成法秩序之危害大小、一般預防及特別預防之
    目的、特別預防之必要等因素，妥為判斷後予以裁量是否准
    予易科罰金，並無一概需准予易科罰金之法令依據，是縱令
    受刑人未達5年內3犯酒駕而符合其行為時有效之臺灣高等檢
    察署102年6月26日檢執甲字第10200075190號函文所附之酒
    後駕車再犯發監標準，然若檢察官業就具體個案敘明不准易
    科罰金之裁量過程及理由，且經核均與刑法第41條第1項但
    書、第4項之裁量要件有合理關連而未逾法律規定之範圍，
    檢察官自仍得裁量令受刑人入監執行。本案檢察官既已審酌
    並具體說明本案受刑人未符刑法第41條所定易科罰金之要件
    及判斷理由，且無逾越或超過法律規定範圍之情事，已如前
    述，自不因檢察官另外誤引上開111年函釋即遽認其前開裁
    量具有瑕疵。受刑人將上開102年函釋是「5年內3犯酒駕『原
    則不准』易科罰金」之法律效果誤認為「如非5年內3犯酒駕
    ，『一概准予』易科罰金」，並據此主張檢察官之執行命令應
    予撤銷，並無理由。
　㈣聲明異議意旨另稱有關家庭狀況等節，縱令所述不虛，而有
    值得同情之處，與刑法第41條第1項但書規定「難收矯正之
    效」或「難以維持法秩序」之認定無涉，並非檢察官於決定
    是否准予易科罰金所應斟酌審查之法定事由，受刑人之家庭
    生活及工作因入監執行而受限制，乃國家刑罰權行使之必然
    結果，不得執此反指檢察官令其入監之執行指揮不當，尚難
    僅因受刑人之家庭、生活處境或健康狀況值得同情，即認應
    准以易科罰金。
四、綜上所述，本案檢察官執行之指揮核無不當，聲明異議人之
    聲明異議，並無理由，應予駁回。
五、依刑事訴訟法第486條，裁定如主文。　
中　　華　　民　　國　　111 　年　　9 　　月　　19　　日
                  刑事第一庭  法  官  顏碩瑋
以上正本證明與原本無異。
如不服本裁定，應於裁定送達後5日內向本院提出抗告狀。
                               書記官  蔡孟穎
中　　華　　民　　國　　111 　年　　9 　　月　　19　　日